【裁判字號】    96,訴,9522
【裁判日期】    980910
【裁判案由】    確認委任關係存在
【裁判全文】
臺灣臺北地方法院民事判決              96年度訴字第9522號
原      告  甲○○
被      告  碧悠電子工業股份有限公司
法定代理人  丙○○
被      告  碧悠國際光電股份有限公司
法定代理人  丙○○
上  列二人
訴訟代理人  黃鈺華律師
上列當事人間請求確認委任關係存在事件，本院於民國98年8月
20日言詞辯論終結，判決如下：
    主  文
原告之訴駁回。
訴訟費用由原告負擔。
    事 實 及 理 由
壹、程序事項：
一、按原告於判決確定前，得撤回訴之全部或一部。但被告已為
    本案之言詞辯論者，應得其同意。訴之撤回應以書狀為之。
    但於期日，得以言詞向法院或受命法官為之。民事訴訟法第
    262條第1項、第2項定有明文。本件原告起訴後，於民國98
    年8月20日言詞辯論期日，以言詞撤回確認『原告與被告間
    就「對陳宏輝等人提起之刑事背信案」為偵查程序告訴代理
    人之委任關係存在』部分之訴（參本院卷第190頁），被告
    亦當庭表示同意，核與前開規定並無不符，自應予准許。
二、次按確認法律關係之訴，非原告有即受確認判決之法律上利
    益者，不得提起之，民事訴訟法第247條第1項前段定有明文
    。所謂即受確認判決之法律上利益，係指法律關係之存在與
    否不明確，致原告在私法上之地位有受侵害之危險，而此危
    險得以對於被告之確認判決除去之者而言（最高法院52年臺
    上字第1922號判例意旨參照）。本件原告主張與被告間有委
    任關係存在，為被告所否認，是該委任關係是否存在，即不
    明確，致原告私法上之地位有受侵害之危險，且此項不明確
    非不得以確認判決予以排除，是原告提起本件訴訟確認委任
    關係存在，非無確認利益，其提起本件訴訟，應予准許。
貳、實體事項：
一、原告主張：原告為執業律師，被告碧悠電子工業股份有限公
    司（下稱碧悠電子公司）與碧悠國際光電股份有限公司（下
    稱碧悠光電公司）2家公司因懷疑訴外人即其離職經理陳宏
    輝等人對被告涉犯有如附表所示之背信、侵占罪嫌，故於96
    年6月12日由被告2家公司之代表人乙○○，親持該2家公司
    之公司印章與代表人印章至原告辦公室，親自用印簽署「刑
    事告訴案件委任契約」（下稱系爭委任契約），並代表被告
    2 家公司委任原告為附表所列各案件之告訴代理人；然於簽
    訂系爭委任契約後，被告2家公司卻於96年6月21日對外發佈
    新聞，表示其已於96年6月20日經董事會決議通過，擬向法
    院申請宣告破產，原告並於96年9月27日接獲訴外人即被告
    公司之監察人林丕堯，寄發給乙○○之存證信函副本，函中
    片面主張乙○○與原告間所締結之委任關係，係為違背該公
    司董事會決議之行為，故未來將解除系爭委任契約。然林丕
    堯之來函內容含混不清，原告除無法判別其是否為有代表權
    人外，該來函所指被告公司將解除系爭委任契約之內容、放
    棄追溯刑事責任之被告姓名、解除委任之法律上理由等重要
    事項，均未在該來函中表明，原告為求兩造間法律關係明確
    ，乃於96年9月28日以存證信函發函予林丕堯，請其就上開
    事項加以說明，林丕堯卻未予函覆，原告即於96年10月11日
    再次去函林丕堯，其仍未予函覆；而原告亦於96年10月9日
    接獲乙○○之來函，表示其與原告訂定系爭委任契約之行為
    ，係屬合法代表且均有利於被告公司，並無林丕堯所稱違背
    董事會決議等情；嗣於96年10月26日，原告更接獲訴外人即
    被告2家公司之董事丙○○來函表示，其係以被告2家公司之
    代表人名義，解除系爭委任關係。然依原告查詢之結果，直
    至96年11月6日原告提起本件訴訟前一日止，我國經濟部商
    業司之公開公司登記資料上，仍以乙○○為被告2家公司之
    代表人，故丙○○主張公司代表人業已變更之事實，顯與我
    國主管機關所公布之被告2家公司之代表人資料不符，依公
    司法第12條之規定，並不得以之對抗原告；又被告公司之監
    察人林丕堯曾於96年9月27日之副本來函中表示，其係依公
    司法第213條規定代表被告2家公司「將」解除系爭委任契約
    ，惟依據公司法第213條之規定，係指監察人在公司股東會
    已依公司法第212條決議對公司董事提起訴訟之情況下，方
    得就該訴訟為公司之代表人，本件原告與被告2家公司間之
    法律關係，顯非公司法第212條與213條之情事，故監察人林
    丕堯是否有代表公司之權利，容有疑義；另被告2家公司業
    已向外公開宣布將向法院申請破產，然公司董事會於決議時
    ，並未因此選任任何一位董事得單獨對外代表公司進行法律
    行為，故被告2家公司在尚未申請清算、解散或破產前，其
    公司對外之法律行為與代表權限，仍應依照我國公司法之相
    關規定辦理。且依公司法第202條規定，公司業務之執行原
    則上均應由董事會決議行之，是被告2家公司之業務執行（
    包括系爭委任契約之續行與否），均應由董事會決議行之，
    本件被告2家公司之董事丙○○，以公司僅剩一名董事為由
    ，主張其得代表公司與原告解除或終止系爭委任契約，顯無
    理由；又系爭委任契約之目的與本質，在於要求原告本於律
    師在野法曹身份，依照所見之書證或資料，對公司離職員工
    或經理人進行法律追訴行為的準備，並進行後續刑事追訴法
    律行為，顯為有利於被告之事項，倘原告在尚未確定法律關
    係之前，即擅自與公司代表權不明之人終止系爭委任關係，
    以停止對不法離職員工進行法律訴追動作，恐將發生被告之
    法律權利與請求損害賠償之權利因此終止，或產生請求權罹
    於時效消滅及刑事追訴期間屆滿之不利益，更使原告有違反
    律師法第24條規定之可能，且訴外人丙○○與林丕堯無法提
    出具有代表被告2家公司之相關文件，故該2人終止系爭契約
    之意思表示，顯非律師法第24條規定得終止委任關係之「正
    當理由」等語。並聲明：(一)確認原告與被告碧悠電子工業股
    份有限公司間如附表所示之各刑事案件告訴代理人之委任關
    係存在；(二)確認原告與被告碧悠國際光電股份有限公司間如
    附表所示之各刑事案件告訴代理人之委任關係存在。
二、被告則以：依96年6月21日經濟部股份有限公司變更登記表
    之記載，被告2公司當時之公司董事有董事長乙○○，董事
    李佳勳、丙○○等三名，惟董事長乙○○已於96年7月20日
    辭去碧悠電子法人代表董監席位及相關職務，另一名董事李
    佳勳亦於96年7月19日辭去董事職務，故被告公司迄今僅有
    董事丙○○一名，此時倘被告2家公司未依公司法第208條第
    1、2項規定補選董事長，則應類推援引台灣高等法院暨所屬
    法院86年11月法律座談會之結論，適用公司法第8條第1項規
    定意旨，由全體常務董事或全體董事代表公司為是，故被告
    二公司目前僅有董事丙○○一名，自應由其擔任公司法定代
    理人並代表公司對外為一切法律行為；又被告2家公司既僅
    餘一名董事，則實際上根本不可能依公司法第202條組成董
    事會決議是否終止系爭委任契約，故殊無適用該條規定之理
    。另公司法第12條係採登記對抗主義，非謂未經登記之事項
    當然無效，其「不得對抗第三人」之效力，僅及於第三人倘
    與公司應變更登記而未變更登記之公司代表權人發生法律行
    為，該公司不可以「未辦變更登記」之事項對抗第三人。本
    件被告公司原董事長乙○○已辭職，董事丙○○有代表被告
    公司為一切行為之權限，已如前述，縱丙○○未依公司法第
    12條登記為被告公司代表人，其代表被告2家公司對第三人
    所為之行為，依然有效。再就委任契約之本質觀之，當事人
    本得不問受任人是否受有報酬或終止委任關係之原因為何，
    隨時終止委任關係。本件原告曾以電子郵件發函被告2家公
    司董事丙○○，表示同意終止系爭委任契約，並於96年10
    月11日以存證信函致函被告公司表示：「請於函到三日內，
    就碧悠公司與碧悠光電公司刑事委任契約事，函覆所欲終止
    之案件名稱，終止刑事追訴被告姓名…」，顯見原告確有終
    止系爭委任契約之意；而被告2家公司董事丙○○亦於96年
    10月25日發函原告，表示其代表被告2家公司終止系爭委任
    契約，足徵兩造於被告公司代表人丙○○於前揭96年10月25
    日發函時，雙方業已達成合意終止委任契約，至為明確；且
    退萬步言，縱雙方不構成終止契約之「合意」，被告2家公
    司董事丙○○對原告為終止契約之意思表示本身，亦構成民
    法第549條第1項所規定終止契約之意思表示，系爭契約既已
    因被告行使此項形成權，則不待原告同意，系爭契約即發生
    終止之效力；再退步言之，倘認為被告2家公司董事丙○○
    於96年10月25日發送之函文仍未發生民法第549條第1項終止
    契約之效力，則被告2家公司以97年11月6日言詞辯論期日當
    日當庭送予原告之答辯狀，視為終止系爭委任契約之意思表
    示；另就律師法第24條之立法目的觀之，受規範之客體是律
    師，與委任人終止委任契約之權限無涉，原告主張被告2家
    公司董事丙○○與監察人林丕堯代表公司終止契約，有違反
    律師法第24條規定之嫌，故其終止系爭委任契約不生效力云
    云，顯對前揭律師法規定有所誤會等語，資為抗辯。並聲明
    ：原告之訴駁回。
三、兩造不爭執之事項：
(一)、兩造間曾有系爭委任契約存在（本院卷第16頁-24頁）。
(二)、被告碧悠電子公司、碧悠光電公司之董事僅餘丙○○一人，
    其餘董事及董事長均已辭任。
(三)、被告2家公司之董事丙○○於96年10月25日發函原告表示，
    其係以被告2家公司之代表人名義，解除系爭委任關係（本
    院卷第54-56頁）。
(四)、直至96年11月6日原告提起本件訴訟前一日止，經濟部商業
    司之公開公司登記資料上，仍以乙○○為被告2家公司之代
    表人，有經濟部商業司公司登記資料一紙在卷可憑。
四、得心證之理由；
    本件原告主張伊於96年6月12日由被告2家公司之代表人乙○
    ○，簽署「刑事告訴案件委任契約」委任伊為如附表所列各
    案件之告訴代理人，訴外人即被告公司之監察人林丕堯、董
    事丙○○分別於96年9月27日、96年10月25日解除系爭委任
    契約，惟林丕堯、丙○○並無得代表公司解除或終止系爭委
    任契約，是伊與被告間就如附表所示各刑事案件告訴代理人
    之委任關係依然存在等語；被告則以前詞置辯。是以，本件
    之爭點即在於：(一)訴外人丙○○是否有代表被告2家公司之
    權？(二)系爭委任契約之效力是否業經終止？茲審究如次：
(一)、訴外人丙○○是否有代表被告2家公司之權？
  1.按董事長對內為股東會、董事會及常務董事會主席，對外代
    表公司。董事長請假或因故不能行使職權時，由副董事長代
    理之；無副董事長或副董事長亦請假或因故不能行使職權時
    ，由董事長指定常務董事一人代理之；其未設常務董事者，
    指定董事一人代理之；董事長未指定代理人者，由常務董事
    或董事互推一人代理之，公司法第208條第3項定有明文，顯
    見立法者為免董事長因故一時無法執行職務，致無人代表公
    司對外行意思表示，而有礙於公司日常業務之運行及造成公
    司之損害，因此方就公司之代表權限為權宜之設計，容許董
    事長以外之人有代表公司對外為意思表示之權利；惟在董事
    長業已辭任，而公司尚未重行選任董事長之情況下，法律並
    未為適度之規範，以避免此種無人代表公司之窘況發生，致
    此時公司之代表權限就誰所屬，頓生疑義。然考量因董事長
    辭任所衍生「代表權真空」之情況與董事長因故不能行使職
    權時之情況相類似，且為避免公司因此遭受損害及保護投資
    大眾之權益，此時應類推適用公司法第208條第3項之規定，
    使其餘董事有代表公司對外為意思表示之機會，方為妥適。
  2.經查，本件被告2家公司之董事僅餘丙○○一人，其餘董事
    及董事長均已辭任，此為兩造所不爭執，並有董事長乙○○
    及董事李佳勳之辭任書影本各1份在卷可稽（見本院卷第130
    -131頁），堪信為真實。被告2家公司之董事既僅餘丙○○
    一人，此時應類推適用公司法第208條第3項之規定，由其餘
    董事取得代表公司之權限，以避免「代表權真空」之情況發
    生，是本件被告2家公司既僅餘丙○○一名董事，在公司尚
    未重行選任董事長之前，自應由其代表公司。
  3.次按公司業務之執行，除本法或章程規定應由股東會決議之
    事項外，均應由董事會決議行之，公司法第202條定有明文
    。本件原告主張被告2家公司既僅餘1名董事，無法依公司法
    第202條召開董事會，故無法依董事會決議解除系爭委任契
    約云云。惟查，就公司法第202條、第208條第3項規定之意
    旨觀之，有關公司業務之執行，應由董事會形成整體之政策
    及執行方針後，再由董事長代表公司對外以意思表示為之，
    且董事長所為意思表示之內容應受董事會決議結果之拘束，
    自不待言；然董事會決議對於董事長之拘束，僅有內部效力
    ，對於董事長對外所為之意思表示，應無任何影響，換言之
    ，倘董事長違背董事會決議自行對外為意思表示，該意思表
    示並不因之無效，公司就該意思表示所生之法律效果仍應負
    責，僅是公司得就董事長之行為進行內部求償與訴追而已，
    如此方能保護與公司為交易行為之第三人，避免其與公司間
    法律行為之效力，動輒因董事長違背公司內部董事會決議結
    果而受到影響。是縱使本件被告2家公司因僅餘一名董事而
    無法召開董事會，對被告2家公司之董事丙○○代表公司對
    外所為法律行為之效力，並不生任何影響，原告所為之主張
    ，自不足採。
  4.又董事丙○○之董事任期自95年6月30日至98年6月29日，有
    被告碧悠電子公司股份有限公司變更登記表一紙在卷可稽（
    本院卷第96頁），董事丙○○之董事任期固已於98年6月29
    日屆滿。惟查，董事任期屆滿而不及改選時，延長其執行職
    務至改選董事就任時為止。但主管機關得依職權限期令公司
    改選；屆期仍不改選者，自限期屆滿時，當然解任。公司法
    第195條第2項定有明文。由此可知，我國公司法制在董事任
    期屆滿而不及改選之情況，並非採取使董事當然解任之見解
    ，因此除非符合公司法第195條第2項但書之條件，否則董事
    任期屆滿而未改選，並不當然生喪失董事身份之效果，本件
    被告並未經主管機關限期命令改選董事，是原告主張丙○○
    之董事任期已喪失董事身份，無具有代表公司之權限云云，
    尚非可採。
  5.再按律師接受事件之委託後，非有正當理由，不得終止其契
    約，律師法第24條定有明文。本件原告主張被告2家公司董
    事丙○○代表公司終止系爭委任契約，非屬律師法第24 條
    所稱之「正當理由」，而有違反該條規定之嫌，故其終止系
    爭委任契約不生效力云云。惟查，本條規定所欲規範之客體
    係接受委任之律師，並非訂定委任契約之當事人，換言之，
    僅有律師欲終止委任契約時，方需具有「正當理由」，而委
    託律師進行訴訟之當事人，並不受本條規定之拘束，此觀本
    條之立法理由自明，是原告主張，並不足採。至被告碧悠電
    子公業股份有限公司並未聲請破產；碧悠國際光電股份有限
    公司雖曾向臺灣新竹地方法院聲請破產經臺灣新竹地方法院
    以96年度破字第19號事件調查中，目前，函請債權人陳報債
    權，尚未齊備，有臺灣新竹地方法院98年2月20日新院雲民
    勤96破19字第3724號函一份在卷可憑，是被告2公司均尚未
    有破產管理人代表被告2公司，仍應由董事丙○○代表之，
    附此敘明。
(二)、系爭委任契約之效力是否業經終止？
    按公司設立登記後，有應登記之事項而不登記，或已登記之
    事項有變更而不為變更之登記者，不得以其事項對抗第三人
    ，公司法第12條定有明文。被告2家公司之代表人乙○○已
    於96年7月23日、96年10月9日通知辭去被告2公司董事、董
    事長及相關法人代表職務，有乙○○函覆二紙在卷可稽（本
    院卷第51、131頁），是乙○○既已辭去被告2公司之董事職
    務，目前被告2公司僅有董事丙○○一名，自應由其擔任公
    司法定代理人並代表公司對外為一切法律行為。公司法第12
    條係採登記對抗主義，非謂未經登記之事項當然無效，其「
    不得對抗第三人」之效力，僅及於第三人倘與公司應變更登
    記而未變更登記之公司代表權人發生法律行為，該公司不可
    以「未辦變更登記」之事項對抗第三人。本件被告公司原董
    事長乙○○已辭職，僅餘董事丙○○1人，自有代表被告公
    司為一切行為之權限，已如前述，縱丙○○尚未依公司法第
    12條規定登記為被告公司代表人，其代表被告2家公司對第
    三人所為之行為，依然有效，僅係不得對抗第三人。再委任
    契約，當事人本得不問受任人是否受有報酬或終止委任關係
    之原因為何，隨時終止委任關係。本件被告2家公司之代表
    人即董事丙○○於96年10月25日發函通知原告終止系爭委任
    契約，有存證信函一份在卷可稽（本院卷第54-56頁），足
    徵兩造如附表所示案件之委任關係，已因被告2公司之代表
    人丙○○終止而消滅。是原告主張被告2家公司之董事尚未
    變更登記為丙○○，依公司法第12條之規定，並不得以之對
    抗原告云云，並不足採。
五、綜上所述，原告請求確認與被告碧悠電子公司、碧悠光電公
    司間之委任關係存在，為無理由，應予駁回，
六、本件事證已臻明確，兩造其餘之攻擊防禦方法及舉證，經本
    院審酌後，認均不足以影響本判決之結果，毋庸一一論列，
    併此敘明。
七、結論：本件原告之訴為無理由，依民事訴訟法第78條，判決
    如主文。
中    華    民    國    98    年    9    月    10    日
                  民事第一庭   法  官  楊晉佳
以上正本係照原本作成
如對本判決上訴，須於判決送達後20日內向本院提出上訴狀
中    華    民    國    98    年    9    月    10    日
                                書記官  蘇炫綺
附表：
┌──┬────────────┬─────────┐
│編號│案件名稱與被告          │委任內容          │
├──┼────────────┼─────────┤
│    │碧悠電子公司、碧悠光電公│刑事第一審、第二審│
│ 1. │司就「美國康寧竊取營業秘│程序              │
│    │密事實」，對陳宏輝等人提│                  │
│    │起之刑事背信案          │                  │
├──┼────────────┼─────────┤
│    │碧悠電子公司就其離職員工│偵查程序告訴代理人│
│ 2. │對Microview投資事實，提 │、刑事第一審、第二│
│    │起刑事背信等案          │程序              │
│    │                        │                  │
├──┼────────────┼─────────┤
│    │碧悠電子公司就Toray投資 │偵查程序、刑事第一│
│ 3. │事實，對離職員工提出刑事│審、第二程序      │
│    │背信詐欺等案件          │                  │
│    │                        │                  │
├──┼────────────┼─────────┤
│    │碧悠電子公司對陳宏輝等人│刑事第一審、第二審│
│ 4. │涉犯侵佔旺宏電子董監事酬│程序              │
│    │勞刑事告訴案件          │                  │
│    │                        │                  │
└──┴────────────┴─────────┘


司法院資訊處製作；財團法人民間司法改革基金會備份。
